【裁判字號】    95,上訴,222
【裁判日期】    950328
【裁判案由】    誣告
【裁判全文】
臺灣高等法院刑事判決
上  訴  人  臺灣士林地方法院檢察署檢察官
上  訴  人
即  被  告  甲○○
選任辯護人  謝宗翰律師
上列上訴人因被告誣告案件，不服臺灣士林地方法院94年度訴字
第187號，中華民國94年12月7日第一審判決（起訴案號：臺灣士
林地方法院檢察署93年度偵字第796號），提起上訴，本院判決
如下：
    主  文
原判決撤銷。
甲○○無罪。
    理  由
一、公訴意旨略以：甲○○係匯豐電腦科技股份有限公司（下稱
    匯豐公司）於民國（下同）87年10月21日以前及89年6 月16
    日至90年5月17日間之董事長，乙○○則於87年10月22日至
    88年間擔任匯豐公司董事長。甲○○明知乙○○於擔任董事
    長職務時，匯豐公司與美商CLARENT公司因代理權問題發生
    爭議，嗣後雙方和解，由美商CLARENT公司同意賠償匯豐公
    司現金新臺幣（下同）13, 752,000元及美商CLAREN T公司
    特別股10,314,000元，共計24,066,000元，其中30﹪，即
    7,219,800元歸乙○○所有，係經匯豐公司87年股東臨時會
    決議，並經甲○○以當時匯豐公司董事長身分與乙○○簽訂
    分別共有持份承諾書等節，竟意圖使乙○○受刑事處分，於
    91年2月15日具狀誣指乙○○未盡善良管理人注意義務，將
    上開匯豐公司所取得之賠償收入之30﹪納為己有，認乙○○
    涉有背信及業務侵占罪嫌，惟該案經臺灣士林地方法院檢察
    署檢察官以91年偵字第8836號為不起訴處分，因認甲○○涉
    有刑法第169條第1項之誣告罪嫌云云。
二、按誣告罪之成立以意圖他人受刑事處分或懲戒處分，而為虛
    偽之告訴告發報告者為要件。所謂虛偽係指明知無此事實故
    意捏造而言，若告訴人誤認有此事實或以為有此嫌疑，自不
    得指為虛偽，即難科以本罪（參看最高法院40年台上字第88
    號判例）；刑法上之誣告罪，除行為人有使他人受刑事或懲
    戒處分之意圖外，尚須明知無此事實而捏造事實，向公務員
    誣告犯罪為其要件，若行為人就其事實，張大其詞而為申告
    ，或以為有此嫌疑，均不得指為誣告。刑法上誣告罪之成立
    ，須告訴人所申告內容，完全出於憑空捏造或虛構為要件，
    若所告尚非全然無因，祗因缺乏積極證明，致被誣告人不受
    追訴處罰，或告訴人誤認有此事實或以為有此嫌疑，尚難遽
    以誣告論罪。誣告罪之構成要件，首須意圖他人受刑事或懲
    戒處分，次須向該管公務員誣告。稱誣告即虛構事實進而申
    告他人犯罪而言，所謂虛構事實，係指明知無此事實而故意
    捏造者而言，如若出於誤信、誤解、誤認或懷疑有此事實，
    或對於其事實張大其詞，或資為其訟爭上之攻擊或防禦方法
    ，或其目的在求判明是非曲直者，固均不得謂屬於誣告，即
    其所申告之事實，並非完全出於憑空捏造或尚全然無因，只
    以所訴事實，不能積極證明為虛偽或因證據不充分，致被誣
    人不受追訴處罰者，仍不得謂成立誣告罪（參看最高法院76
    年度台上字第16 0號、78年度台上字第1989號、83年度台上
    字第1959號判決）。
三、上訴人即被告甲○○矢口否認有何誣告犯行，辯稱：伊委任
    丙○○律師對乙○○提出侵占、背信罪之告訴時，即已充分
    告知丙○○律師，匯豐公司及伊均曾同意將美商CLARENT公
    司給付之和解金之百分之三十即美金21萬元予乙○○之事實
    ，伊從未否認匯豐公司董事或股東於股東臨時會決議將和解
    金之百分之三十歸由乙○○所有之事實，且直承於89年2月3
    日曾簽署分別共有持份承諾書，但伊並未虛構或捏造任何犯
    罪事實，乙○○未經匯豐公司董事會同意及股東會同意，擅
    自變更給付方式為百分之三十現金及百分之三十股票，因而
    取得1億餘元之不法財物，確有背信及業務侵占之不法犯行
    云云。經查：
  (一)被告於91年2月7日（於同月15日向臺灣士林地方法院檢察署
    遞狀）之告訴狀，並未有被告之簽名，僅有告訴代理人丙○○律師之簽章（見發查卷第3頁、第4頁），雖丙○○律師於
    原審證稱，提出告訴狀之前有經過甲○○確認告訴狀內容（
    見原審第85頁）。惟若係經過被告確認，何以未交由被告簽
    章？該告訴狀是否經被告閱過？是否被告之本意，已值懷疑
    。況且證人丙○○律師於原審證稱：「被告（即甲○○）告
    訴我的事實是很單純的，匯豐公司有獲得一批賠償，其中有
    30%歸到乙○○個人所有，財務報表上有記載，被告告訴我
    有些經濟部的資料是被另案調走，是慶啟群律師負責，無法
    提供，被告有說他對這件事情，歸30%部分他有同意，我告
    訴他，這個就跟檢察官一直在查的掏空公司案件類型相同，
    對於公司而言實際上是損害公司的權益、資產，同時也會影
    響到個別股東的權益，我原來有告訴被告，實際上有其他的
    小股東願意來處理這件事，可能會比較理想，如果是他個人
    的話，說不定，檢察官也會認為你跟乙○○一起掏空公司的
    資產，侵害到所有股東的權益，當時被告就表示說，如果檢
    察官有追究到他與乙○○共同侵占或背信的部分，他願意就
    這部分承擔風險，所以我們當時告訴的內容是針對乙○○取
    得30%匯豐公司所受賠償的事實。被告來找我時公司已經上
    市又下市了，公司內部人員有同意，股東沒有同意；（在你
    提出刑事告訴狀時是否已知乙○○已經過匯豐公司同意取得
    賠償款項30%？）甲○○告訴我他有同意，但是其他的股東
    部分我不知道…、甲○○告訴我的事實是乙○○個人取得應
    屬公司之資產，當時乙○○是匯豐公司之董事長…、（為何
    經公司及甲○○同意只告乙○○？）因為我是告訴代理人，
    依照當事人的意思提起告訴；（甲○○來找你處理匯豐公司
    與乙○○的事情，他有無告訴你是民事案件還是刑事案件？
    ）甲○○告訴我的是事實問題，我當時有告訴刑事及民事部
    分可以來處理，決定權不在律師…」、「（侵占及背信罪的
    罪名，是你講的嗎？）甲○○說要告乙○○」（見原審94年
    8月25日審判筆錄）。被告甲○○對於乙○○是否應負刑責
    ，及觸犯何罪名未必知悉，向丙○○律師請教後，信任丙○○律師之專業，委任丙○○律師為告訴代理人，指訴乙○○
    涉有侵占及背信罪責。而被告甲○○對於其本人同意30% 部
    分歸屬乙○○，他有同意，則被告並無虛構事實之情。
  (二)再依告訴狀所載：「依據會計師出具之財務報表有關應付賠
    償收入之記載『本公司與CLARENT公司代理權爭議，於八十
    七年與CLARENT公司達成和解，CLARENT公司同意賠償現金13
    , 752,000元及美商CLARENT公司特別股10,314,000元，共計
    24,066,000元，依本公司與其董事長（即乙○○）於八十九
    年二月協議，前述所有賠償收入之30﹪，應歸乙○○所有』
    ，乙○○將匯豐公司與CLARENT公司因代理權爭議所取得之
    賠償收入之百分之三十歸屬於其自身所有，按匯豐公司與CL
    ARENT公司代理權爭議所取得之賠償收入，係為匯豐公司所
    有，與董事長乙○○個人無關，乙○○無權將賠償金之百分
    之三十歸屬於其所有，乙○○除未盡善良管理人注意義務外
    ，竟將匯豐公司所取得之賠償收入百分之三十納為己有，嚴
    重損害匯豐公司及所有股東之權益，已觸犯刑法背信及業務
    侵占之罪嫌：：」。該告訴狀亦明白記載，公司與乙○○曾
    有協議，並未否認或虛構事實。僅被告主張，該百分之三十
    之賠償金，應屬公司所有，非可歸屬於乙○○個人所有。
  (三)告訴狀雖未明白記載係被告（時任總經理）代表匯豐公司與
    乙○○於八十九年二月協議就該百分之三十之賠償歸屬，但
    告訴狀亦記載，本公司與其董事長（即乙○○）協議（被告
    與乙○○輪流擔任董事長），則亦不能謂被告就此有所隱瞞
    ，更且進而認定被告虛構事實。
  (四)綜上所述，被告雖曾以匯豐公司總經理之身分代表匯豐公司
    ，與乙○○就前述之百分三十賠償金之所屬有所協議，但被
    告認為該筆賠償金，應屬匯豐公司所有，不應歸乙○○個人
    所有，且認乙○○與CLARENT公司和解時，未盡善良管理人
    之注意義務，於請教律師後委任律師，以乙○○涉有侵占及
    背信之責，提出告訴，此不過是被告對於乙○○是否應得該
    賠償金之主張。而被告聽從律師之建議，提出刑事告訴，認
    乙○○涉有侵占及背信，乃是出於懷疑，但被告既未有虛構
    事實之處，即不能科其以誣告之責。
四、原審未予詳察，遽為有罪之判決，容有未洽，檢察官提起上
    訴，指原審量刑過輕，固無可採，被告提起上訴，否認犯罪
    ，則為有理由，應由本院將原判決撤銷改判，另諭知被告無
    罪。
據上論斷，應依刑事訴訟法第369條第1項前段、第364條、第301
條第1項，判決如主文。
本案經檢察官張秋雲到庭執行職務。
中    華    民    國    95    年    3    月    28    日
                  刑事第十一庭
                          審判長法  官  張連財
                                法  官  楊照男
                                法  官  林明俊
以上正本證明與原本無異。
如不服本判決，應於收受送達後十日內向本院提出上訴書狀，其
未敘述上訴之理由者並得於提起上訴後十日內向本院補提理由書
（均須按他造當事人之人數附繕本）。
                                書記官  蕭進忠
中    華    民    國    95    年    4     月    3     日


司法院資訊處製作；財團法人民間司法改革基金會備份。
